臺灣彰化地方法院民事判決　九十三年度訴字第五六六號
　　原　　　告　　庚○○
　　訴訟代理人　　辛○○
　　被　　　告　　己○○○○○.
　　法定代理人　　丙○○
　　訴訟代理人　　張慶宗律師
　　複　代理人　　何孟育律師
　　被　　　告　　彰化縣政府
　　法定代理人　　丁○○
　　訴訟代理人　　戊○○
　　被　　　告　　彰化縣秀水鄉公所
　　法定代理人　　甲○○
　　訴訟代理人　　乙○○
右當事人間請求拆除公共設施還地事件，本院於民國九十三年十一月二日言詞辯論終
結，判決如左：
    主      文
被告彰化縣秀水鄉公所應將坐落彰化縣秀水鄉○○段四－一號土地上如附圖所示Ａ部
分面積０．０三００公頃的道路柏油路面及Ｂ部分面積０．０００三公頃的排水溝拆
除，將土地返還原告。
被告己○○○○○○○○○○地重劃會及彰化縣秀水鄉公所應自民國九十年十月四日
起，至被告彰化縣秀水鄉公所返還前項土地之日止，按月給付原告新台幣貳仟玖佰零
玖元。
原告其餘之訴駁回。
訴訟費用除撤回部分外由被告彰化縣秀水鄉公所負擔二分之一，餘由被告己○○○○
○○○○○○地重劃會負擔。
本判決第一、二、四項於原告以新台幣柒拾捌萬捌仟元提供擔保後，得為假執行；但
被告己○○○○○○○○○○地重劃會如於執行標的物拍定、變賣前，以新台幣壹拾
萬肆仟捌佰元為原告預先提供擔保，得免為假執行。
原告其餘假執行的聲請駁回。
    事實及理由
一、原告於起訴狀繕本送達被告彰化縣政府及己○○○○○○○○○○地重劃會後，
    雖追加彰化縣秀水鄉公所為被告，且追加侵權行為的法律關係為訴訟標的，請求
    被告彰化縣政府及己○○○○○○○○○○地重劃會拆除排水溝及道路柏油路面
    ，並返還土地，然追加被告部分，被告彰化縣政府及己○○○○○○○○○○地
    重劃會就之並無異議而為本案言詞辯論，依民事訴訟法第二百五十五條第二項規
    定，視為同意追加；追加訴訟標的部分，因原告初本於所有權作用，請求拆除排
    水溝及道路柏油路面，並返還土地，經被告己○○○○○○○○○○地重劃會抗
    辯稱已將道路及排水溝交由追加被告彰化縣秀水鄉公所接管，原告乃再據侵權行
    為的法律關係請求，其請求的基礎事實同一，且此追加不甚礙被告彰化縣政府及
    己○○○○○○○○○○地重劃會之防禦及訴訟的終結，被告彰化縣政府並已無
    異議而為本案言詞辯論，其追加自合於民事訴訟法第二百五十五條第一項第二、
    七款及第二項規定，應予准許。
二、原告主張坐落彰化縣秀水鄉○○段四－一號土地為原告所有，並非己○○○○○
    ○○○○○地重劃範圍內的土地，詎被告己○○○○○○○○○○地重劃會經被
    告彰化縣政府核准市地重劃，竟藉市地重劃機會，在上述土地上如附圖所示Ａ部
    分面積０．０三００公頃開闢道路，鋪設柏油路面，在Ｂ部分面積０．０００三
    公頃施作排水溝，無權占有上述土地後，將道路及排水溝交由被告彰化縣秀水鄉
    公所接管，侵害原告的所有權，經原告多次催請上述被告等拆除道路及排水溝，
    然均遭拒絕，爰就被告彰化縣秀水鄉公所部分，本於所有權作用，就被告彰化縣
    政府及己○○○○○○○○○○地重劃會部分，依侵權行為的規定及所有權的作
    用，請求被告等拆除道路、排水溝，並交還土地，又依不當得利及侵權行為的規
    定，請求被告等按月給付新台幣九千八百元計算的損害金等語，並聲明：（一）
    被告等應將坐落彰化縣秀水鄉○○段四－一號土地上如附圖所示Ａ部分面積０．
    ０三００公頃的道路柏油路面及Ｂ部分面積０．０００三公頃的排水溝拆除，將
    土地返還原告。（二）被告等應自民國九十年十月四日起，至交還土地之日止，
    按月給付原告新台幣九千八百元計算的損害金。（三）願意提供擔保，聲請宣告
    假執行。
三、被告彰化縣政府辯稱道路及排水溝非其施作，也未由其管理，且其雖核准被告己
    ○○○○○○○○○○地重劃會辦理市地重劃，然未核准該重劃會占用原告土地
    等語，並聲明駁回原告之訴。
四、被告彰化縣秀水鄉公所自認上述道路及排水溝於九十年十月四日之前即由其接管
    ，然辯稱道路及排水溝在使用中，原告請求拆除，將妨害公益等語，並聲明駁回
    原告之訴。
五、被告己○○○○○○○○○○地重劃會辯稱：（一）系爭土地開闢為道路完成時
    ，即交由彰化縣秀水鄉公所管理，現供公眾使用中，被告並未占有使用，原告對
    被告提起本訴，應屬違誤。（二）系爭土地已開闢為道路，供公眾通行使用，且
    該條道路所經過土地的所有權人，除原告外，皆已同意將其土地作為道路使用，
    如原告收回系爭土地，則不但通過系爭土地的道路將因而失其效益，影響大眾的
    利益，且因系爭土地屬道路公告設施預定地，原告將之收回，也不能用以建築或
    耕作，效益不大，並對於原告所有緊鄰系爭土地而位在重劃區內的土地造成不便
    ，故其權利之行使，顯違反公共利益，其提起本訴自無理由。（三）縱認原告得
    向被告請求相當於租金的損害金，然依土地法第九十七條第一項、第一百零五條
    規定，其損害金應以申報地價年息百分之十為限，且並非必以百分之十計算，乃
    尚須斟酌基地的位置，工商業繁榮的程度、使用人利用基地的經濟價值、所受利
    益等情事，以為決定。查系爭土地為鄉鎮地區，非屬工商業繁榮之都市地區，其
    申報地價為每平方公尺一千四百四十元，故其損害金的金額每月應不超過三千六
    百三十六元的一半價額，才為相當等語，並聲明駁回原告之訴，若受不利益的判
    決，願意提供擔保，聲請宣告免為假執行。
六、原告主張系爭四－一號土地為原告所有，並非己○○○○○○○○○○地重劃範
    圍內的土地，然被告己○○○○○○○○○○地重劃會竟在該土地上如附圖所示
    Ａ部分面積０．０三００公頃開闢道路，鋪設柏油路面，在Ｂ部分面積０．００
    ０三公頃施作排水溝，占有該土地後，將道路及排水溝交由被告彰化縣秀水鄉公
    所接管等情，已經提出照片、地籍圖謄本及土地登記謄本等件為證，並經本院勘
    驗現場，囑託彰化縣彰化地政事務所派員測量明確，製有勘驗筆錄、略圖及附圖
    之複丈成果圖附卷可稽，且為被告等所不爭執，應認為真正。
七、按所有人對於無權占有或侵奪其所有物者，得請求返還之，對於妨害其所有權者
    ，得請求除去之，有妨害其所有權之虞者，得請求防止之，民法第七百六十七條
    定有明文。因此，請求返還所有物之訴，應以現在占有該物之人為被告，如非現
    在占有該物之人，縱令所有人之占有係因其人之行為而喪失，所有人亦僅於此項
    行為具備侵權行為之要件時，得向其人請求賠償損害，要不得本於物上請求權，
    對之請求返還所有物（最高法院二十九年度上字第一０六一號判例參照）。又妨
    害不論是由於自然力所生，或第三人之行為所致，請求除去妨害之訴，應以對於
    除去妨害有支配力之人為被告。本件被告己○○○○○○○○○○地重劃會在系
    爭土地上如附圖所示Ａ部分面積０．０三００公頃開闢道路，鋪設柏油路面，在
    Ｂ部分面積０．０００三公頃施作排水溝，占有該土地後，既將道路及排水溝交
    由被告彰化縣秀水鄉公所接管，則現在占有土地之人及對於排水溝並道路柏油路
    面的除去有支配力之人，乃為被告彰化縣秀水鄉公所，被告彰化縣政府及己○○
    ○○○○○○○○地重劃會均非現在占有土地之人，對於排水溝並道路柏油路面
    的除去亦無支配力。因此，原告訴請被告彰化縣政府及己○○○○○○○○○○
    地重劃會拆除排水溝及道路柏油路面，並返還地，於法不合。然其請求被告彰化
    縣秀水鄉公所拆除排水溝及道路柏油路面，並返還地，則屬有據。惟被告彰化縣
    秀水鄉公所抗辯稱原告之請求違反公共利益等語。查系爭土地固屬道路公共設施
    預定地，但於被告己○○○○○○○○○○地重劃會開闢道路、施作排水溝之前
    ，並非既成道路，此為兩造所不爭執，原告自無忍受公眾通行系爭土地的義務。
    且系爭土地並非重劃範圍內的土地，此事為被告己○○○○○○○○○○地重劃
    會所明知，並陳明在卷。被告己○○○○○○○○○○地重劃會無任何權源，也
    未徵得原告同意，竟然在該土地上開闢道路、施作排水溝，顯然故意不法侵害原
    告的所有權。此種故意不法侵害所有權結果的設施，雖有助於公共利益，然兩相
    衡量，該設施在法律上仍屬不值得保護。因為被告己○○○○○○○○○○地重
    劃會故意侵權行為在先，如果僅因道路及排水溝已為既成事實，即認所有權人的
    原告不得請求除去及返還土地，豈非鼓勵人民或政府得故意不法侵害他人的所有
    權，造成既成事實，再以公共利益為由，維護該侵權行為的結果。如此，所有權
    即無任何保障，民法保障所有權的旨意，將盪然無存。又系爭土地的面積達三０
    三平方公尺，並非狹小，且未經國家徵收，即使已經國家徵收，依土地法第二百
    三十五條規定，在補償費未發給完竣以前，原告仍有繼續使用該土地之權，故實
    難認原告對該土地無使用的效益。何況，系爭土地上的道路雖予拆除，使用道路
    之公眾仍可繞行其它道路通行，此觀原告提出的地圖甚明，對於公眾通行之妨礙
    不大。因此，原告請求拆除排水溝及道路柏油路面，並返還土地，不能認為違反
    公共利益。被告彰化縣秀水鄉公所此部分所辯，不能採取，則其接管的道路及排
    水溝即屬無權占有系爭土地。原告本於所有權的作用，請求被告彰化縣秀水鄉公
    所將系爭土地上如附圖所示Ａ部分面積０．０三００公頃的道路柏油路面及Ｂ部
    分面積０．０００三公頃的排水溝拆除，將土地返還原告，為有理由，應予准許
    。然其本於所有權的作用，訴請被告彰化縣政府及己○○○○○○○○○○地重
    劃會拆除排水溝及道路柏油路面，並返還地，為無理由，應予駁回。
八、原告雖另依侵權行為的規定，請求被告等拆除排水溝及道路柏油路面，並返還地
    。然因被告己○○○○○○○○○○地重劃會雖有如前所述故意不法侵權行為，
    但其既已將道路及排水溝交由被告彰化縣秀水鄉公所接管，自已不能回復原狀並
    返還土地。而被告彰化縣秀水鄉○○○○○道路及排水溝，然該道路及排水溝並
    非其施作，自非侵權行為之人，原告即不得依侵權行為規定，請求其拆除道路及
    排水溝，並返還土地。至於被告彰化縣政府部分，原告雖主張被告彰化縣政府核
    准重劃，應對被告己○○○○○○○○○○地重劃會的侵權行為負責等語，然為
    被告彰化縣政府所否認。因系爭土地非重劃範圍內的土地，原告又未能證明被告
    己○○○○○○○○○○地重劃會在系爭土地上開闢道路，鋪設柏油路面，及施
    作排水溝，乃經被告彰化縣政府所核准，自難認被告彰化縣政府有何侵權行為。
    因此，原告此部分請求，於法無據，應予駁回。
九、被告己○○○○○○○○○○地重劃會既在系爭土地上開闢道路、施作排水溝，
    故意不法侵害原告的所有權，則其對於原告因此所受的損害，依民法第一百八十
    四條第一項前段，即應負賠償責任。又被告彰化縣秀水鄉○○○○○道路及排水
    溝無權占有系爭土地，亦已如前所述，則其對於其因接管道路及排水溝所受利益
    ，致原告受有損害，即屬不當得利，依民法第一百七十九條規定，自應將其所受
    利益返還予原告。而不論原告所受的損害或被告彰化縣秀水鄉公所所受的利益，
    均應得以系爭土地出租所能獲取的租金為計算標準。亦即原告得請求被告彰化縣
    秀水鄉公所、被告己○○○○○○○○○○地重劃會給付相當於租金計算的利益
    或損害金。惟相當於租金計算的利益或損害金，應受土地法第一百零五條、第九
    十七條第一項規定的限制，即以不超過土地申報總價額年息百分之十為限。查系
    爭土地的地目為田，並非工商繁榮之區，其申報地價為每平方公尺一千四百四十
    元，此有土地登記謄本可憑，並經本院勘驗現場屬實，且為兩造所不爭執。因此
    ，相當於租金計算的利益或損害金，本院認為應按申報地價年息百分之八計算，
    才屬適當。據此核算，系爭土地每個月相當於租金計算的利益或損害金，即為二
    千九百零九元（三０三平方公尺乘以申報地價一千四百四十元後乘以百分之八，
    再除以十二個月，等於二九０八．八，小數點四拾五入等於二九０九）。原告主
    張為每個月九千八百元，尚屬過高，不能採取。因被告己○○○○○○○○○○
    地重劃會及彰化縣秀水鄉公所自承於九十年十月四日以前上述道路及排水溝已由
    被告彰化縣秀水鄉公所接管，故原告請求被告己○○○○○○○○○○地重劃會
    及彰化縣秀水鄉公所自九十年十月四日起，至被告彰化縣秀水鄉公所返還系爭土
    地之日止，按月給付二千九百零九元，為有理由，應予准許。超過此部分的請求
    ，於法無據，應予駁回。至於被告彰化縣政府並無侵權行為，不負損害賠償責任
    ，亦未占有系爭土地，自無不當得利，原告請求其自九十年十月四日起，至返還
    系爭土地之日止，按月給付二千九百零九元，於法不合，應予駁回。
十、原告勝訴部分，原告及被告己○○○○○○○○○○地重劃會各陳明願意提供擔
    保，聲請宣告假執行或免為假執行的宣告，核與民事訴訟法第三百九十條第二項
    、第三百九十二條第二項所定相符，爰分別酌定相當的擔保金額准許之。至原告
    敗訴部分，其假執行的聲請，已失去依據，應予駁回。
十一、訴訟費用負擔的依據：民事訴訟法第七十九條、第八十五條第一項。
中　　　華　　　民　　　國　　九十三　　年　　 十一 　　月　　 十六 　　日
                                        民事第二庭
~B法　　　官　廖國佑
右為正本係照原本作成。
如對本判決上訴，應於判決送達後二十日內向本院提出上訴狀。
中　　　華　　　民　　　國　　九十三　　年　　 十一 　　月　　 十六 　　日
~B法院書記官　莊素美
